臺灣高等法院臺中分院刑事判決　 96年度選上更(一)字第223號
上　訴　人
即　被　告　甲○○
　　　　　　　　　　20號
選任辯護人　王志中　律師
　　　　　　林松虎　律師
上列上訴人因違反公職人員選舉罷免法案件，不服臺灣彰化地方
法院95年度選訴字第49號中華民國95年9月22日第一審判決（起
訴案號：臺灣彰化地方法院檢察署95年度選偵字第63號），提起
上訴，判決後經最高法院發回更審，本院判決如下：
    主  文
原判決關於甲○○部分撤銷。
甲○○無罪。
    理  由
甲、程序部分
一、按有事實足認被告或犯罪嫌疑人有最輕本刑為三年以上有期
    徒刑之罪嫌，並危害國家安全或社會秩序情節重大，而有相
    當理由可信其通訊內容與本案有關，且不能或難以其他方法
    蒐集或調查證據者，得發通訊監察書。通訊監察書，偵查中
    由檢察官依司法警察機關聲請或依職權核發，審判中由法官
    依職權核發。通訊保障及監察法第五條第一項第一款、第二
    項分別定有明文。
二、經查，彰化縣警察局和美分局警員對被告甲○○所持用門號
    0000000000號行動電話實施通訊監察，係經臺灣
    彰化地方法院檢察署檢察官於九十五年五月二十二日核發九
    十五年彰檢榮和聲監字第○○○二七三號通訊監察書，此有
    該通訊監察書及附表各一紙在卷可參（原審卷第85、86頁）
    ，屬依法所為之通訊監察，是警員實施通訊監察時所錄製之
    錄音光碟，應具有證據能力。
三、另警員第二次搜索既持有法院核發之搜索票且經證人乙○○
    ○之同意（見乙○○○於其上之簽署），並無證據證明證人
    乙○○○同意搜索非出於其本意，則扣押之一千二百元及被
    告之競選文宣九張亦有證據能力。
乙、實體部分
一、公訴意旨略以：被告甲○○係九十五年度彰化縣和美鎮第十
    八屆鎮民代表選舉第三選區候選人，為圖順利當選，竟與真
    實姓名年籍不詳、綽號「阿勇」之成年男子，共同基於對於
    有投票權之人，交付賄賂，而約其投票權為一定行使之犯意
    聯絡，先由甲○○於不詳之時間、地點，將用以賄賂之現金
    與競選文宣交付予綽號「阿勇」之成年男子，再由綽號「阿
    勇」之成年男子於民國九十五年六月二日晚上七時許，前往
    有投票權人乙○○○位在彰化縣和美鎮○○里○○路二二九
    號住所內，以每票新臺幣（下同）三百元，按乙○○○家中
    有投票權之人數，交付賄賂現金一千二百元及甲○○競選文
    宣九張予乙○○○，而約定於九十五年六月十日彰化縣和美
    鎮第十八屆鎮民代表選舉投票時，圈選第五號鎮民代表候選
    人甲○○，經乙○○○當場允諾並予收受。嗣因臺灣彰化地
    方法院檢察署檢察官接獲檢舉，核發通訊監察書並指揮彰化
    縣警察局和美分局警員對甲○○所持用門號0000000
    000號行動電話實施通訊監察，復於九十五年六月九日上
    午十一時五十分許，經警持法院核發之搜索票至乙○○○上
    開住所搜索，扣得乙○○○收受之賄賂現金一千二百元與被
    告甲○○競選文宣九張。因認被告甲○○涉犯公職人員選舉
    罷免法第九十條之一第一項之對於有投票權人交付賄賂而約
    其投票權為一定行使罪嫌。
二、按，犯罪事實應依證據認定之，無證據不得認定犯罪事實；
    又不能證明被告犯罪者，應諭知無罪之判決，刑事訴訟法第
    一百五十四條第二項、第三百零一條第一項分別定有明文。
    又認定不利於被告之事實，須依積極證據，苟積極證據不足
    為不利於被告事實之認定時，即應為有利於被告之認定，更
    不必有何有利之證據；又事實審法院對於證據之取捨，依法
    雖有自由判斷之權，然積極證據不足證明犯罪事實時，被告
    之抗辯或反證縱屬虛偽，仍不能以此資為積極證據應予採信
    之理由（最高法院三十年度上字第八一六號、三十年度上字
    第四八二號判例可資參照）。而認定犯罪事實所憑之證據，
    雖不以直接證據為限，間接證據亦包括在內；然而無論直接
    或間接證據，其為訴訟上之證明，須於通常一般之人均不致
    有所懷疑，而得確信其為真實之程度者，始得據為有罪之認
    定，倘其證明尚未達到此一程度，而有合理之懷疑存在時，
    基於無罪推定之原則，即應為無罪之判決（最高法院七十六
    年度臺上字第四九八六號判例參照）。而依刑事訴訟法第一
    百六十一條規定，檢察官就被告犯罪事實，應負舉證責任，
    並指出證明之方法。因此，檢察官對於起訴之犯罪事實，應
    負提出證據及說服之實質舉證責任。倘其所提出之證據，不
    足為被告有罪之積極證明，或其指出證明之方法，無從說服
    法院以形成被告有罪之心證，基於無罪推定之原則，自應為
    被告無罪之諭知（最高法院九十二年台上字第一二八號判例
    參照）。又證人之證述，如無瑕疵可指，而就其他方面調查
    ，又與事實相符，其證述固未始不足採為判決之基礎，惟其
    證據之本身尚有瑕疵，則在此瑕疵未予究明以前，遽採為有
    罪之根據，仍難謂為適法（最高法院八十四年度台上字第七
    四五號判決參照）。
三、本件公訴人認被告甲○○涉有上開對於有投票權人交付賄賂
    而約其投票權為一定行使罪嫌，無非以：證人乙○○○於警
    訊及偵查中之指證，佐以扣案之現款一千二百元、被告甲○
    ○之競選文宣九紙，及證人乙○○○於九十五年六月三日上
    午九時四十分十六秒至五十五秒間，以000000000
    號電話與上訴人所持用之0000000000號行動電話
    通話之錄音光碟內容（監聽譯文）等，為其主要論據。
四、訊據上訴人即被告甲○○堅決否認有何投票行賄之犯行，於
    原審辯稱：我沒有找人去向乙○○○買票，我接到乙○○○
    的電話，以為是要感謝我幫她兒子找工作的事情云云；於本
    院辯稱：我不可能叫一個不認識的人去買票，莊內的人都知
    道這戶人家的人，有精神上的問題，我當時要出去，對電話
    的內容沒有很注意，我身為候選人不要得罪人，才說這些話
    ，我敢發誓，乙○○○不知道我家，這戶人家是人家排斥的
    一戶人家，我本著不要隨便得罪人的態度，想著多一票就一
    票的想法來處理這通電話云云。選任辯護人另辯稱：乙○○
    ○有精神病，且其警訊、偵查及原審準備程序中，就是否確
    有「阿勇」其人，「阿勇究竟為何人」，其供述前後不一。
    而且，扣押之現金一千二百元並非當時乙○○○所收取之物
    。又，監聽譯文之內容亦不能證明被告有何賄選情事，至於
    ，被告辯稱：伊接到乙○○○的電話，以為是要感謝伊幫她
    兒子找工作的事情云云，縱為不可採，依最高法院三十二年
    上字第八一六號判例意旨，仍不能以此資為積極證據應予採
    信之理由等語。
五、經查：
(一)、證人乙○○○於九十五年六月九日彰化縣警察局調查筆錄及
    檢察官偵訊時證稱：有一綽號「長腳勇」男子以每票三百元
    之代價，共計一千二百元，拜託伊全家有投票權之人計四人
    支持鎮民代表五號候選人甲○○，並交付伊一疊競選宣傳單
    等語（見警詢卷第10頁、34號選偵卷第14頁），並指認「李
    朝勇」之口卡片稱：該綽號「長腳勇」之人即為口卡片之「
    李朝勇」等語（見警詢卷第10、12頁，34號選偵卷第14頁）
    。嗣於九十五年六月二十日接受檢察官訊問時則結證稱：伊
    不認識拿給伊一千二百元之人，之前未見過拿錢給伊之人，
    該人並非與伊同村，拿錢給伊之人只跟伊說投票給五號，他
    （給錢者）只說他叫「阿勇」（音同，台語發音），拿錢給
    我的人不是在和美分局偵察隊之「李朝勇」等語（見34號選
    偵卷第38、39頁）。嗣又於九十六年九月十三日在本院具結
    證稱：「（當時在警局你還有指認（李朝勇）口卡？，提示
    警詢卷12頁）我隨便講，他（警員）拿照片一直問說是否這
    個人、是否是這個人，我才回答說是」等語（見本院卷第86
    頁）。觀之證人乙○○○之前開陳述，可見其就何人拿一千
    二百元給伊，該人是否「李朝勇」一節，所述前後不一。何
    況，檢察官就李朝勇涉犯違反選罷法部分，亦以臺灣彰化地
    方法院檢察署九十五年度選偵字第三四號九十五年六月二十
    七日不起訴處分書，予以不起訴處分確定在案（見34號選偵
    卷第54頁）。可見，檢察官亦認證人乙○○○在警詢中指證
    綽號「長腳勇」之「李朝勇」交付選舉賄款乙節不實，則何
    以證人乙○○○於警偵訊中其他供述：交付伊賄款之人對伊
    說投票給宣傳單上五號候選人（即被告甲○○）部分可信？
    委非無疑。更何況，檢察官起訴綽號「阿勇」者交付乙○○
    ○一千二百元之賄款，然被告與綽號「阿勇」間如何為共同
    行賄行為與犯意聯絡，被告如何授意及知悉此事，檢察官均
    未蒐集並提出證據以資證明。是以，被告是否確與「阿勇」
    為勝選考量，共同交付賄款予乙○○○，益加可疑。
(二)、又，本案於九十五年六月九日扣押之「賄款」，係千元鈔票
    一張、百元鈔票二張，有扣押物品目錄表、照片一幀附卷為
    憑（見警詢卷第18、46頁）。然而，乙○○○於九十五年九
    月一日於原審具結證稱：「競選文宣是警察自己在抽屜翻查
    後自己拿的，一千二百元部分是因為警察恐嚇我，並要我交
    出一千二百元，而且我也不知道我拿一千二百元要作什麼，
    一千二百元是我從放衣服的口袋拿出來警察叫我放在那邊讓
    他照相」等語（見原審卷第69頁背面、70頁）。本院前審九
    十五年十二月二十一日審判時，復證稱：「那天我人不舒服
    ，躺在床上，我沒看到什麼人，他也沒告訴我係何人，他把
    我們的鋁門打開一點，當時天色黑黑的我看不清楚是誰，他
    問我有幾票，我說四票，他拿十二張一百元給我。」「扣押
    的錢是警察叫我拿出來的」（見本院上訴卷第64至65頁）。
    另證人即乙○○○之配偶林萬財亦證稱：「警察叫我拿二百
    元給我太太，湊足一千二百元」等語（見本院上訴卷第66頁
    ）。綜觀乙○○○及林萬財之上開陳述，可知乙○○○當初
    所收受之一千二百元應為十二張一百元鈔票，並非本案所扣
    押之一千元鈔票一張及二百元鈔票二張，且扣押之一千元鈔
    票是由乙○○○交給警察，而一百元鈔票二張係警察叫林萬
    財拿出來湊足數目的。雖然，證人即執行搜索扣押之警員林
    金汪於本院前審曾證稱：「是她（乙○○○）帶我們到她放
    一千二百元的地方，那個地方是個小錢包，她從小錢包拿出
    一千二百元給我們，說這個就是他們所拿到的一千二百元」
    等語（見本院上訴卷第68頁），惟查，本案搜索日期係九十
    五年六月九日，有搜索扣押筆錄在卷可查（見警詢卷第16
    、17頁），距離乙○○○所述收取一千二百元之日期「九十
    五年六月二日」，已長達七日之久，衡諸常理及乙○○○家
    中之經濟狀況，當無可能仍保留當日收取之款項，且將該金
    錢放置於縫紉機左側之小包包內，且扣押之鈔票面額、張數
    亦與證人乙○○○及林萬財之證詞不相符合，證人林金汪之
    證詞與常理不合，尚難採為不利於被告之證據。
(三)、再者，證人乙○○○於九十五年六月三日上午九時四十分十
    六秒至五十五秒間，曾以門號000000000號電話撥
    打被告甲○○所持用門號0000000000號行動電話
    ，並與被告甲○○進行電話對談，此為證人乙○○○與被告
    二人共承之事實，該通電話對談之通訊監察錄音光碟，經原
    審法院當庭勘驗之結果，其內容為：「Ａ（即被告甲○○，
    下同）：喂，你好。Ｂ（即被告乙○○○，下同）：喂，你
    阿男喔！Ａ：嗯！Ｂ：阿男啊，我有去你家，找不到你。Ａ
    ：嗯！Ｂ：你現在在哪？去你家找不到你啊！Ａ：我在服務
    處啊！Ｂ：你現在還在服務處。Ａ：嗯！Ｂ：在哪的服務處
    ？Ａ：你是誰？你是誰？Ｂ：在十二嬸那嗎？Ａ：嗯！Ｂ：
    啊我就才從你家出來哩！Ａ：這樣喔！Ｂ：我聰儒他們啦！
    Ａ：喔，你好，你好。Ｂ：嘿！我就是，昨天，那個。Ａ：
    我跟你說實在的。Ｂ：嗯！Ａ：我們選舉完後我們再坐，這
    樣好不好。選舉以後，你們先大家看怎麼樣，先幫我關心一
    下。啊選舉完後我們再打算，這樣好不好。Ｂ：不是，就是
    昨天喔。我就想說錢就拿起來，然後再拿去給你這樣啦！Ａ
    ：沒關係，我跟你說，你選舉完再拿過來，好不好？Ｂ：選
    舉完嗎？Ａ：嗯！好不好？啊！讓我，讓我較安心一點，好
    不好！Ｂ：不會，不會，阿男啊！聰儒 (林倉需綽號)，聰
    儒才在罵哩！聰儒罵，我又要被他罵。Ａ：我知道。謝謝！
    謝謝啦！Ｂ：啊你現在在服務處嗎？Ａ：沒有，伯母，我要
    出去了，我要出去了，啊你選舉完再來找我坐好不好？Ｂ：
    這樣喔！Ａ：謝謝啦！Ｂ：啊我喔，我昨天就想說先拿起來
    ，再拿去你家給你。Ａ：好好，選舉完啦！選舉完！好不好
    ？Ｂ：我不會給你拿啦，聰儒從那時就在說，阿男若拿，你
    可不要跟他拿！我想說我先拿起來，聰儒說叫阿男放心，阿
    男啊，聰儒說我們三、四個都會給你。Ａ：我知道。我知道
    。Ｂ：我們三、四個鐵票都會給你。我沒騙你。Ａ：好，好
    ，謝謝。喔，那就這樣啦。」此固有勘驗筆錄在卷可佐（見
    原審卷第71、72頁）。惟查，由該監聽內容記載被告於接到
    電話後一直問：「你是誰？你是誰？」可見被告接到電話時
    ，並不知打電話者為何人。嗣由被告復以「這樣喔！」「我
    們選舉完後我們再坐，這樣好不好。選舉以後，你們先大家
    看怎麼樣，先幫我關心一下。啊選舉完後我們再算，這樣好
    不好。」「沒關係，我跟你說，你選舉完再拿過來，好不好
    ！」「嗯！好不好？啊！讓我較安心一點，好不好！」「我
    知道…謝謝…謝謝啦！」「沒有，伯母，我要出去了，啊你
    選舉完再來找我坐好不好？」「謝謝啦！」「好，好，謝謝
    。喔，那就這樣啦！」等語敷衍應付，且上開錄音內容，並
    無提及一千二百元之金額，而被告於調查站、檢察官偵訊及
    法院審理時均否認有委由綽號「阿勇」之成年男子送交投票
    賄款一千二百元予乙○○○，被告於本院前審亦辯稱：「我
    當時要出去，對電話的內容沒有很注意，我身為候選人不要
    得罪人，才說這些話」等語。足見被告並未明瞭對方打電話
    來之內容，且當時被告確實準備要出門拜票，因此被告辯稱
    ：對電話的內容沒有很注意等語，應屬合理可信。況查，監
    聽譯文中證人乙○○○開頭即說：「阿男啊，我有去你家，
    找不到你。」「你現在在哪？去你家找不到你啊」等語，惟
    九十五年六月九日之警詢筆錄中，證人乙○○○卻表示：「
    阿男是甲○○，其他年籍、住址我不知道。」「不知道他的
    住處，也不曾到過他的住處」等語（見警詢卷第9頁背面、
    第10頁背面）；九十五年七月二十日原審準備程序中，乙○
    ○○亦表示：「我沒有去甲○○家，而且我也不知道甲○○
    家位於何處」等語（見原審卷第42頁），核均與其電話中所
    述「我去你家找不到你」等語不合，益徵乙○○○電話中所
    述與事實不符，自僅憑該監聽譯文並不能積極證明被告與綽
    號「阿勇」者有共犯投票行賄情事。
(四)、至於，被告辯稱：伊接到乙○○○的電話，以為是要感謝伊
    幫她兒子找工作的事情云云，縱無證據可資證明，惟揆諸上
    開最高法院三十年上字第八一六、四八二號判例意旨，仍不
    能僅以被告此部分抗辯無法證實，即以此資為積極證據應予
    採信之理由。又按，候選人競選之宣傳單原供選舉競選期間
    向投票權人發送，以加深印象，故投票權人家中有候選人宣
    傳單，與常情並無相悖，則證人乙○○○家中固扣得被告競
    選文宣九紙，仍不能憑此認定被告有與「阿男」有共同投票
    行賄犯行。
六、綜上所述，證人乙○○○於警訊及偵查中之指述，有諸多瑕
    疵，而扣案之現款是否確屬九十五年六月二日「阿勇」交付
    乙○○○之現款，亦非無疑，此部分扣案現款與扣案競選文
    宣九紙均難採為對被告不利之證據，另乙○○○與被告上開
    電話通話之監聽譯文，不僅部分陳述（乙○○○去被告家中
    找被告）已可明確證明與事實不符，又不能證明「乙○○○
    電話中所述係何錢款」及「被告與綽號「阿勇」者有共犯投
    票行賄情事」，至被告辯稱：乙○○○電話係要感謝伊幫其
    子找工作云云，固無證據證明，但此仍不能資為積極證據應
    予採信之理由。則本件檢察官所提出之證據，不足為被告有
    罪之積極證明，其指出證明之方法，亦無從說服法院形成被
    告有罪之心證。此外，復查無其他積極確切證據，足認被告
    有何檢察官所指之投票交付賄賂罪行，自應為無罪之諭知。
七、原審疏未審究上情，對被告甲○○遽予論罪科刑並宣告褫奪
    公權，尚有未恰，被告甲○○上訴意旨否認犯罪，為有理由
    ，自應由本院將原判決關於被告甲○○部分撤銷改判，對被
    告甲○○為無罪之諭知。
據上論結，應依刑事訴訟法第369條第1項前段、第364條、第301
條第1項，判決如主文。
本案經檢察官丙○○到庭執行職務。
中　　華　　民　　國　　96　　年　　9 　　月　　27　　日
            刑事第八庭  審判長法  官  羅  得  村
                              法  官  張  靜  琪
                              法  官  陳  宏  卿
上列正本證明與原本無異。
檢察官得上訴。
被告不得上訴。
如不服本判決應於收受送達後十日內向本院提出上訴書狀，其未
敘述上訴之理由者並得於提起上訴後十日內向本院補提理由書（
均須按他造當事人之人數附繕本）。
                              書記官  柯  孟  伶
中　　華　　民　　國　　96　　年　　9 　　月　　27　　日
